臺灣基隆地方法院民事判決　　　　　　　96年度簡上字第18號
上　訴　人　乙○○
　　　　　　甲○○
　　　　　　丙○○
共　　　同
訴訟代理人　黃英豪律師
　　　　　　陳家慶律師
被上訴人　　戊○○
　　　　　　己○○
上列當事人間請求給付借款事件，上訴人對於中華民國96年2月
16日本院基隆簡易庭96年度基簡字第149號第一審判決提起上訴
，本院合議庭於96年10月1日言詞辯論終結，判決如下：
    主  文
上訴駁回。
第二審訴訟費用由上訴人負擔。
    事  實
甲、上訴人方面：
一、聲明：求為判決：(一)原判決廢棄。(二)前開廢棄部分，被上訴
    人在第一審之訴駁回。
二、陳述：除與原判決記載相同者，茲引用之外，補稱：(一)被上
    訴人固提出借據兩紙指稱曾借款予李升良云云，惟上開借據
    業經原審先後囑託內政部警政署刑事警察局、法務部調查局
    鑑定上開筆跡是否為李升良所親簽，經鑑定結果均無法確認
    為上訴人等之父親李升良所為，是上開借據已難作為證明渠
    等與李升良間具有金錢借貸合意之依據。(二)其次，證人丁○○於本院96年8月1日訊問時，明確證稱被上訴人所提上開借
    據及公證書上之簽名均與李升良本人之筆跡不同，參以丁○○係李升良之配偶，其對李升良之筆跡自較他人熟悉，顯見
    上開借據實難證明被上訴人與李升良間具有任何金錢借貸可
    言。(三)又李升良於93年5月間所購買之「慶泉一號漁船」乙
    艘，其買賣價金僅新台幣（下同）20萬元而已，倘李升良確
    有借款需要，其向配偶丁○○所借之30萬元已足供購買漁船
    之用，實無向被上訴人二人借款高達47萬元之必要。(四)何況
    交付金錢之原因甚多，非謂一有金錢之交付，即得推論授受
    金錢之雙方屬消費借貸關係，故亦難以此遽認被上訴人對李
    升良有何借貸債權云云等詞置辯。
三、證據：除援用第一審所提證據外，並聲請訊問證人丁○○。
乙、被上訴人方面：
一、答辯聲明：上訴駁回。
二、陳述：均與原判決記載相同者，茲引用之。
三、證據：均援用第一審所提證據。
    理  由
一、被上訴人起訴主張：訴外人即上訴人等之父李升良為購買慶
    泉一號漁船（統一編號：CT0-000000，漁業執照號碼：東特
    漁動字第8286號），於93年5月7日在臺東縣成功鎮向被上訴
    人戊○○借款17萬元、於93年5月10日向被上訴人己○○借
    款30萬元，均未約定清償期及清償方式，上開借款係匯入訴
    外人郭雲東臺東縣成功鎮農會戶頭內，再由郭雲東提出交付
    予李升良，經李升良親筆簽收無誤，此有郭雲東農會存摺影
    本、李升良親寫之借據（下稱系爭借據）2紙為憑，李升良
    並在與郭雲東簽訂之漁船委託經營契約書上寫明願將管理漁
    船所得利益用以清償所積欠之前開債務，該漁船委託經營契
    約書並經民間公證人陳仁國公證。詎李升良於94年3月8日死
    亡，上訴人等為李升良之繼承人，爰依民法消費借貸及繼承
    之法律關係，求為命上訴人應連帶給付被上訴人戊○○17萬
    元，應連帶給付被上訴人己○○30萬元；及均自94年8月22
    日起算法定遲延利息之判決。
二、上訴人則辯稱：被上訴人等應舉證證明渠等與李升良間存有
    消費借貸合意、有交付借貸款項與李升良、及該消費貸款契
    約履行期屆至，惟李升良於93年5月31日因意外受傷致腦膜
    炎住院，直至93年7月19日出院，出院後雙耳全聾，右眼全
    盲，左眼視力0.2，屬重度殘障，領有殘障手冊。被上訴人
    等所提出之借據2紙上李升良之簽名，與上訴人等向臺東縣
    政府漁業課調出之93年5月14日漁船買賣契約上李升良之簽
    名不同，該2紙借據並非李升良所簽（復稱該簽名與93年10
    月18日公證書上簽名相似，顯見李升良係在病後被騙於借據
    上簽名），且借據裡未寫明係何時、何地所簽，復未約定利
    息及還款日期，亦無見證人得證明該借據確係李升良親簽；
    另於臺東縣政府附件之漁船買賣契約中，註明交易金額係20
    萬元，證人郭雲東證稱購買該漁船須費77萬元，而該筆借款
    係用作購買漁船之用，顯非事實；被上訴人等所提出之公證
    書係李升良與郭雲東所簽，非被上訴人等所簽，且該證書已
    於93年10月18日終止，該公證書及契約已屬無效，不應作為
    本案證據；又證人丁○○證稱公證書上之簽名與李升良字跡
    不同，且以當時李升良核屬重度殘障等級之病況，實無從辨
    別公證書所載內容；李升良生前使用之存摺內並無被上訴人
    等借款匯入，被上訴人等係將錢匯入郭雲東戶頭內，難以認
    定被上訴人等是否確有交付金錢予李升良云云。
三、兩造不爭執事項：
  (一)上訴人為訴外人李升良之繼承人。
  (二)被上訴人戊○○、己○○確分別匯17萬元及30萬元入郭雲東
    之農會帳戶。
四、兩造爭執要點：被上訴人與訴外人李升良間之系爭消費借貸
    契約是否成立。
五、本院之判斷：
  (一)本件上訴人於原審進行爭點整理時，既已對公證請求書及公
    證書上訴外人李升良之簽名無意見（見原審卷139頁），並
    由原審作為鑑定系爭借據「李升良」署名之供比對文書（見
    原審卷161頁、162頁鑑定函），而為上訴人所不爭，依民事
    訴訟法第280條第1項前段規定，已視同自認；況該公證書確
    係由李升良所親簽等情，業經證人郭勝文、陳仁國證述屬實
    （見原審卷135頁、137頁），上訴人僅以未在場之證人丁○○之證詞，否認公證書上李升良簽名之真正，自不足取。
  (二)按稱消費借貸者，謂當事人一方移轉金錢或其他代替物之所
    有權於他方，而約定他方以種類、品質、數量相同之物返還
    之契約；借用人應於約定期限內，返還與借用物種類、品質
    、數量相同之物，未定返還期限者，借用人得隨時返還，貸
    與人亦得定一個月以上之相當期限，催告返還；繼承人自繼
    承開始時，除本法另有規定外，承受被繼承人財產上之一切
    權利、義務，但權利、義務專屬於被繼承人本身者，不在此
    限，民法第474條第1項、第478條、第1148條分別定有明文
    。經查，訴外人李升良向被上訴人戊○○、己○○分別借款
    17萬元、30萬元，由被上訴人二人將上開借款匯入訴外人郭
    雲東農會帳戶內，再由郭雲東領出交付李升良等情，業據上
    訴人二人提出系爭借據2紙為證；而系爭借據雖經原審先後
    囑託內政部警政署刑事警察局、法務部調查局鑑定其上筆跡
    是否為李升良所親簽，然因兩造提供參對之資料質量不足，
    故無法憑以進行鑑定，惟鑑定單位之意見僅屬提供法院認定
    待證事實之依據之一，法院仍應依當事人聲明之證據進行調
    查，非專以鑑定單位之鑑定意見為依歸。上開被上訴人主張
    與李升良間有消費貸款契約之事實，既經被上訴人提出郭雲
    東農會存摺內頁影本、被上訴人己○○匯款條、被上訴人戊○○華南商業銀行存摺內頁影本等件為憑，並經證人郭雲東
    於原審95年9月22日言詞辯論期日到庭證述：「（法官問：
    李升良在生前是否有向原告借錢？）錢是匯到我的戶頭，第
    二天領出去給李升良，因他沒有戶頭，他是向原告借的，匯
    進來時有簽名。（法官問：是否為他本人簽的？）是他本人
    簽的。」等語明確，堪信李升良與被上訴人間就系爭消費借
    貸契約，確有消費借貸之合意及金錢交付之事實存在，應認
    系爭消費借貸已合法成立。此外，證人丁○○於本院準備程
    序中亦自承確有應李升良之要求分二次匯款30萬元至郭雲東
    帳戶，李升良表示要買漁船等情，核與公證書所附由李升良
    、郭雲東簽立，並經郭勝文、楊水停見證之漁船委託經營契
    約書第三點所述約定「……管理所得利益用來清償乙方（指
    李升良）為購買該船而積欠他人債務共新台幣（以下同）柒
    拾柒萬元整（丁○○參拾萬元、己○○參拾萬元、林碧（應
    屬漏載『芬』）壹拾柒萬元）……」等語相符（見原審卷69
    頁），益徵被上訴人所述非虛。另按公證係就請求人請求公
    證之法律行為或有關私權之事實賦予公證力，證明該項法律
    行為之作成或該項事實之存在，是經公證之法律行為或有關
    私權之事實，除有反證外，應認其存在（最高法院86年度台
    上字第2142號判決意旨參照）。查前開李升良所簽立之漁船
    委託經營契約書，既經民間公證人陳仁國於93年10月7日公
    證，則該契約書內所載李升良因購買漁船積欠債務之事實，
    即應認係李升良之真意而為真實；至李升良因對日常生活事
    務不具自理能力而領有身心障礙手冊，惟依該手冊及93年8
    月26日慈濟醫院出具之診斷證明書所載（見本院卷上證2、3
    ），李升良係屬重度聽障，並非無識別能力之障礙；而93年
    7月8日慈濟醫院醫師亦僅記載李升良意識並不是完全恢復等
    語，亦不足認李升良於93年10月7日辦理公證時，無識別能
    力，是上訴人執李升良為重度殘障者，主張李升良於公證時
    無識別能力，否認公證文書所載內容，自不足取。又按借用
    人向貸與人所述借用金錢之緣由，是否屬實，借用人就其所
    借得之金錢作何用途，均與消費借貸契約之成立無關，此參
    照最高法院21年度上字第114號判例甚明，上訴人抗辯慶泉
    一號漁船交易金額僅20萬元，被上訴人及證人郭雲東稱購買
    該漁船須費77萬元，而系爭借款係用作購買漁船之用，顯非
    事實乙節，乃屬李升良該筆借款動機為何、究作何用途，並
    非消費借貸關係成立與否之要件，是上訴人此部分之抗辯，
    與本件判斷李升良與被上訴人間有無消費借貸關係存在，並
    無關聯，併此敘明。
  (三)綜上所述，被上訴人依消費借貸與繼承之法律關係，請求上
    訴人應連帶給付被上訴人戊○○17萬元、應連帶給付被上訴
    人己○○30萬元；及均自起訴狀繕本送達翌日即94年8月22
    日起至清償日止，按年息5%計算之法定遲延利息，為有理由
    ，應予准許。又本件係所命給付未逾50萬元之判決，依民事
    訴訟法第389條第1項第5款規定，應依職權併依上訴人聲請
    為准免假執行之宣告。是則原審判命上訴人如數給付，並為
    准免假執行之宣告，並無違誤。上訴意旨指摘原判決不當，
    求予廢棄改判，為無理由，其上訴應予駁回。
五、據上論結：本件上訴為無理由，依民事訴訟法第436條之1第
    3 項、第449條第1項、第78條，判決如主文。
中　　華　　民　　國　　96　　年　　10　　月　　15　　日
                    審判長法  官  李媛媛
                          法  官  林李達
                          法  官  林玉珮
以上正本係照原本作成。
本件判決不得上訴。
中　　華　　民　　國　　96　　年　　10　　月　　15　　日
                          書記官  洪福基
